【裁判字號】    99,交聲,1223
【裁判日期】    991101
【裁判案由】    違反道路交通管理處罰條例聲明異議
【裁判全文】
臺灣桃園地方法院刑事交通事件裁定    99年度交聲字第1223號
原處分機關  交通部公路總局新竹區監理所  桃園監理站
異  議  人
即受處分人  甲○○
上列異議人即受處分人因違反道路交通管理處罰條例案件，對於
交通部公路總局新竹區監理所桃園監理站中華民國99年8 月18日
桃監裁罰字第裁52─DB0000000 號裁決書所為處分（原舉發案號
：桃園縣政府警察局99年8 月8 日桃警局交字第DB0000000 號）
，聲明異議，本院裁定如下：
    主  文
原處分撤銷。
甲○○汽車駕駛人，駕駛重型機器腳踏車經測試檢定酒精濃度超
過規定標準，處罰鍰新臺幣壹萬陸仟捌佰元，於壹年內不得考領
重型機車駕駛執照，並應接受道路交通安全講習。
    理  由
一、原處分意旨略以：異議人即受處分人甲○○( 以下稱異議人
    ) 於民國99年8 月8 日凌晨3 時07分許，明知其重型機車駕
    駛執照業於88年7 月5 日註銷，故其重型機車駕駛執照已逾
    有效期間，仍酒後騎乘車牌號碼GRA-105 號重型機車，行經
    桃園縣蘆竹鄉○○路與六福一路口，為警攔停後經測得其呼
    氣酒精濃度達每公升0.38毫克，已超過規定標準，為桃園縣
    政府警察局蘆竹分局南崁派出所員警以「酒後駕車經呼氣酒
    精測試酒測值0.38MG/L( 禁駛) 」填掣桃警局交字第DB0000
    000號舉發違反道路交通管理事件通知單（下稱舉發通知單
    ）當場舉發，並移送原處分機關處理。原處分機關依道路交
    通管理處罰條例第35條第1 項第1 款及同條例第22條第1 項
    第7 款規定，裁處罰鍰新臺幣（下同）1 萬6,800 元，吊扣
    職業連結車駕駛執照12個月，並依同條例第24條規定施以道
    路安全講習等語。
二、聲明異議意旨略以：伊當時係駕駛重型機車，但所持有之駕
    駛執照為職業連結車，因工作職業有需要，懇請勿吊扣其駕
    駛執照。
三、按汽車駕駛人，駕駛汽車經測試檢定酒精濃度超過規定標準
    者，處新臺幣1 萬5 千元以上6 萬元以下罰鍰，並當場移置
    保管該汽車及吊扣其駕駛執照1 年；又汽車駕駛人，有第35
    條第1 項規定之情形者，應接受道路交通安全講習，道路交
    通管理處罰條例第35條第1 項第1 款、第24條第1 項第2 款
    分別定有明文。復按汽車駕駛人飲用酒類或其他類似物後其
    吐氣所含酒精濃度超過每公升0.25毫克或血液中酒精濃度超
    過百分之0.05以上者，不得駕車，道路交通安全規則第114
    條第2 款亦有明訂。又汽車駕駛人違反本條例規定，應受吊
    扣駕駛執照處分，於汽車駕駛人係無駕駛執照駕車者，在所
    規定最長吊扣期間內，不得考領駕駛執照，道路交通管理處
    罰條例第67條第6項亦定有明文。
四、經查：
  (一)本件異議人於上揭時地，駕駛GRA-105 號重型機車，經警盤
    查而施予酒測，經酒精濃度之測試檢定結果測得酒精呼氣測
    試值每公升0.38毫克，而超過規定標準之違規行為，為警當
    場掣單舉發等情，有桃園縣政府警察局桃警局交字第DB0000
    000 號舉發通知單、酒精測定單、交通部公路總局新竹區監
    理所桃園監理站99年8 月18日桃監裁罰字第裁52-DB0000000
    號裁決書在卷可稽。再者，異議人前曾於97年11月10日領取
    職業聯結車之駕駛執照；而前曾領取普通重型機車之駕駛執
    照，惟業經監理機關於88年7 月5 日註銷，是原處分機關所
    吊扣者，乃異議人所持有之職業聯結車駕駛執照乙節，此有
    原處分機關裁決書、移送書，及隨函檢送之桃園監理站汽車
    駕駛人螢幕列印、汽車駕駛人經歷證明書、桃園監理站機車
    駕駛人螢幕列印、證號查詢汽車、機車駕駛人等資料在卷可
    稽。是異議人當時係以職業聯結車駕駛執照，於飲酒後已超
    過酒精濃度規定標準值，仍駕駛前揭重型機車違規之事實，
    足堪認定。
  (二)然按汽車駕駛執照為駕駛汽車之許可憑證，由駕駛人向公路
    監理機關申請登記，考驗及格後發給之。汽車駕駛人經考驗
    及格，未領取駕駛執照前，不得駕駛汽車，道路交通安全規
    則第50條第1 項已有明文。未持有汽車駕駛執照而駕駛汽車
    者，應依道路交通管理處罰條例第21條第1 項第1款 、第2
    款、第9 款、第2 項之規定為處罰。依道路交通安全規則第
    53條、第61條、第61條之1 規定，我國汽車駕駛執照，係依
    汽車類、機器腳踏車類，先分為汽車駕駛執照、機器腳踏車
    駕駛執照兩種類型。繼而依汽車及機器腳踏車之各該級類，
    前者分為小型車、大貨車、大客車及聯結車駕駛執照；後者
    分為大型機車、普通重型機車及輕型機車駕駛執照。汽車駕
    駛執照依自用駕駛及職業駕駛，可分為普通與職業駕駛執照
    。持有汽車駕駛執照雖得騎乘輕型機器腳踏車，然汽車駕駛
    執照與機器腳踏車駕駛執照間無法通用。申言之，領有小型
    車、大貨車、大客車及聯結車駕駛執照，而未領有大型或普
    通重型機車駕駛執照者，僅得騎乘輕型機器腳踏車，倘騎乘
    大型或普通重型機車，則屬無照駕駛。反之，領有大型或普
    通重型機車駕駛執照，而未領有小型車、大貨車、大客車或
    聯結車駕駛執照，如駕駛各該型級汽車，亦屬無照駕駛，均
    應依道路交通管理處罰條例第21條第1 項第1 款、第2 款、
    第9 款規定處罰。
  (三)又按汽車駕駛人，因違反本條例及道路交通安全規則之規定
    ，受吊銷駕駛執照處分時，吊銷其持有各級車類之駕駛執照
    ，94年12月14日修正公布，嗣於95年3 月1 日施行之道路交
    通管理處罰條例第68條定有明文。就修正過程與修正條文以
    觀，修正前規定汽車駕駛人因違反本條例及道路交通安全規
    則，受吊扣或吊銷駕駛執照處分時，吊扣或吊銷其持有各級
    車類之駕駛執照。致將違法或違規駕駛人所持有各級車類之
    駕駛執照一併吊扣或吊銷，失之過酷，對於人民工作與生活
    影響過鉅，有違比例原則。經立法院與交通部協商後，乃將
    其中「受吊扣處分者，吊扣其持有各級車類之駕駛執照」部
    分之規定刪除。準此，駕駛人違反道路交通管理處罰條例第
    35條第1 項第1 款之規定而受吊扣駕駛執照處分時，依修正
    後同法第68條規定與修正意旨，僅得吊扣違規或違法當時駕
    駛車類之駕駛執照。再者，酒醉駕車行為係製造法所不容許
    之風險，以風險製造之立場觀之，雖不因駕駛車輛種類之不
    同，而有所差別。然自風險實現之觀點而言，酒醉駕駛車類
    之不同，其對於交通安全衍生之實害結果亦有所差異，如駕
    駛人駕駛低一級之車類違反本條例之規定時，不論其所造成
    之實害結果，而一律吊扣駕駛人所持有之各類駕照，顯有違
    反相同事件相同處理，不同事件不同處理之平等原則（參照
    本院暨所屬法院97年法律座談會刑事類提案第40號討論暨審
    查意見）。職是，道路交通管理處罰條例第68條僅規定，吊
    銷駕照處分效力與執行方式，並未規定吊扣駕照之執行，是
    交通監理機關對於受處分人有違反道路交通管理處罰條例之
    情形，而應受吊扣駕駛執照處分者，僅得吊扣受處分人違規
    或違法當時所駕駛車類之駕駛執照，不得再吊扣受處分人持
    有之其他各類車輛駕駛執照。次按，道路交通管理處罰條例
    第35條第1 項所指之吊扣駕駛執照，應依據違規人於查獲酒
    後駕車時，當時持有何類級之駕駛執照、駕駛何級類之汽車
    或機器腳踏車之事實而定。詳言之，違規人持用高級車類駕
    駛執照於酒後無照駕駛低級車種，其違反同條例第21條、第
    35條第1 項規定之違規行為，除應依同條例第35條、第21條
    規定處以罰鍰、施以道路交通安全講習外，就酒後駕車之吊
    扣駕駛執照處罰部分，因駕駛人並未持有該低級車種之駕駛
    執照供吊扣，依道路交通管理處罰條例第67條第6 項之規定
    ，汽車駕駛人違反本條例規定，應受吊扣駕駛執照處分，於
    汽車駕駛人係無駕駛執照駕車者，在所規定最長吊扣期間內
    ，不得考領駕駛執照。是主管機關就吊扣駕駛執照之處罰，
    應裁處禁止違規者於規定之最長吊扣期間內考領駕照。
  (四)查異議人於違規當時所駕駛者為重型機車，故應予吊扣異議
    人之重型機車駕駛執照，惟異議人之重型機車駕駛執照業於
    89年7 月5 日即遭監理機關註銷，違規當時僅持有職業聯結
    車駕駛執照，業如前述。是本件異議人之違規行為包含：騎
    乘普通重型機器腳踏車而有呼氣酒精濃度超過規定標準以及
    無照駕駛之行為。從而異議人依法應受之處分乃限制其駕駛
    重型機車之權利，依上揭說明，本應由主管機關利用電腦資
    料處理或在職業聯結車駕照註記或其他方式，吊扣異議人普
    通重型機車之駕駛執照，且原處分機關裁處異議人「吊扣駕
    駛執照12個月」部分，乃指吊扣異議人之「職業聯結車駕駛
    執照」，惟異議人持用職業聯結車駕駛執照於酒後無照駕駛
    普通重型機車，且異議人之重型機車駕駛執照於89年7 月5
    日註銷迄今未重新考領機車駕駛執照，此有異議人桃園監理
    站機車駕駛人螢幕列印及證號查詢機車駕駛人等資料可按，
    是異議人並未持有重型機車駕照供吊扣，揆諸上開規定，對
    該吊扣駕駛執照之處罰，應裁處以禁止其在該規定最長吊扣
    期間內考領駕照；原處分未審酌及此，仍對異議人裁處吊扣
    職業聯結車駕照之處分，於法即有未合，應予撤銷。至原處
    分認被告尚違反道路交通管理處罰條例第22條第1 項第7款
    「駕駛執照逾有效期間仍駕車」之規定，惟異議人之重型機
    車駕照已於89年7月5 日經公路監理機關註銷，迄今尚未重
    新考領，異議人行為時考領有職業聯結車駕照，異議人違規
    當時之駕駛資格屬於使用職業聯結車駕照駕駛重型機車，並
    非無照駕駛，而有道路交通管理處罰條例第22條第1 項第4
    款「領有聯結車駕駛執照，駕駛重型機器腳踏車」之適用；
    原處分以同條項第7 款「駕駛執照逾有效期間仍駕車」應屬
    違誤，應予更正。
  (五)再異議人本件違規酒後騎乘機車，復又屬無照駕駛（領有職
    業聯結車駕照，駕駛普通重型機車），除成立首揭道路交通
    管理處罰條例第35條第1 項第1 款之違規外，另構成同條例
    第22條第1 項第4 款之交通違規。然一行為違反數個行政法
    上義務規定而應處罰鍰者，依法定罰鍰額最高之規定裁處，
    行政罰法第24條第1 項前段定有明文。本件異議人以一駕車
    行為，同時觸犯上述二項規定，依法自應從一重處罰之。觀
    諸道路交通管理處罰條例第35條第1 項第1 款所定之罰鍰額
    為1 萬5,000 元以上6 萬元以下，同條例第22條第1 項第4
    款規定之罰鍰額至多則僅係3,600 元，依行政罰法第24 條
    第1 項前段之規定，是應從一重依該條例第35條第1 項第1
    款處罰即可，併與敘明。
五、綜上所述，異議人確有在上開時、地，因違反酒後持職業聯
    結車駕駛執照駕駛重型機車，經測試呼氣中酒精濃度超過規
    定標準之違規行為，則異議人依法應受之處分乃限制其駕駛
    重型機車之權利，原處分未審酌及此，逕予裁處吊扣駕駛執
    照12個月，並施以道路交通安全講習，與道路交通管理處罰
    條例第35條第1 項第1 款、第68條等規定不合，即有違誤。
    因聲明異議程序，屬司法救濟途徑之一，應由法院審查異議
    人所涉之違規事實是否成立、原處分所適用之法條是否正確
    及裁罰是否適當等事項。準此，法院負有司法審查之作用，
    對原處分失當時，應自為處分。是依本件而言，就罰鍰、吊
    照及安全講習等處罰效果，自應一併重新諭知（參照本院暨
    所屬法院98年度法律座談會刑事類提案第20、23號）。是以
    ，本件異議人雖未就原處分關於罰鍰及接受道路交通安全講
    習部分聲明異議，然本件係單一之交通違規行為，罰鍰、吊
    扣駕駛執照及應接受道路交通安全講習部分無從區分。從而
    ，本院自應將原處分撤銷，自為裁罰如主文第2 項所示，以
    期適法。
六、據上論斷，依道路交通管理處罰條例第87條第2 項、道路交
    通案件處理辦法第20條前段，裁定如主文。
中    華    民    國    99    年    11    月    1     日
                    交通法庭    法  官  丁俞尹
以上正本證明與原本無異。
如不服本裁定，應於裁定送達後5 日內向本院提出抗告狀。
                                書記官  陳亭竹
中    華    民    國    99    年    11    月    9     日

司法院資訊處製作；財團法人民間司法改革基金會備份。
